臺灣高等法院臺中分院民事判決　　　九十二年度上易字第二八六號
　　上　訴　人　楊基興即祭祀公業楊同興之管理人
　　複　代理人　乙○○
　　被　上訴人　丑○○
　　　　　　　　戊○○
　　　　　　　　卯○○
　　　　　　　　丙　○
　　　　　　　　丁　○
　　　　　　　　庚○○
　　　　　　　　己○○
　　被　上訴人　癸○○
　　　　　　　　子○○
　　　　　　　　壬○○
　　　　　　　　辛○○
　　　　　　　　辰　○
　　　　　　　　寅○○
　　　　　　　　甲○○○
右當事人間請求拆屋還地事件，上訴人對於中華民國九十二年三月十七日臺灣臺中地
方法院九十一年度訴字第一一○八號判決，提起上訴，本院於九十三年九月十四日言
詞辯論終結，判決如左：
　　　主　　　文
上訴駁回。
第二審訴訟費用由上訴人負擔。
　　　事實及理由
一、被上訴人丑○○、戊○○、癸○○、子○○、壬○○、辛○○、辰○、寅○○、
    甲○○○經合法通知，未於言詞辯論期日到場，核無民事訴訟法第三百八十六條
    所列各款情形，爰依上訴人之聲請，由其辯論而為判決。
二、本件上訴人主張系爭坐落台中縣清水鎮○○段三八二－三號土地為祭祀公業楊同
    興所有，伊為其管理人，訴外人蔡交無正當權源，竟擅自占有系爭土地並興建如
    其起訴狀附圖所示Ｂ部分建物。嗣蔡交於七十六年四月一日死亡，其原有二子、
    一養女，即長子蔡丕金、次子蔡丕成及養女甲○○○，然長子蔡丕金於六十二年
    一月二十一日即已死亡，次子蔡丕成亦於七十五年五月十日死亡，故由蔡丕金之
　　子女即被上訴人己○○、丑○○、戊○○、卯○○、丙○、丁○及蔡丕成之子女
　　即被告癸○○、子○○、壬○○、辛○○、辰○、寅○○分別代位蔡丕金、蔡丕
　　成與其他繼承人即被上訴人甲○○○共同繼承蔡交之上開建物。又被上訴人卯○
　　○於系爭土地擅自搭建如附圖所示Ａ部分貨櫃屋面積二十八平方公尺供其母即被
　　上訴人庚○○居住，渠等二人均欠缺正當權源，故被上訴人均無權占有系爭土地
　　，伊係祭祀公業楊同興之管理人，依民法第七百六十七條規定之物上返還請求權
　　，請求被上訴人拆除前開建物及貨櫃屋，並返還土地。另被上訴人無權占有系爭
　　土地，受有相當於租金之利益，而祭祀公業楊同興派下全體則受有相當於租金之
　　損失，伊自得請求返還不當得利。爰依民法第七百六十七條及第一百七十九條等
　　規定，求為命(一)被上訴人庚○○、卯○○、戊○○、己○○、丑○○、丙○、丁
　　○、癸○○、子○○、壬○○、辛○○、辰○、寅○○、甲○○○應將坐落台中
　　縣清水鎮○○段三八二之三地號土地上如起訴狀附圖所示Ｂ部分建物面積十八平
　　方公尺拆除，並將土地交還上訴人。(二)被上訴人庚○○應自坐落台中縣清水鎮○
　　○段三八二之三地號土地上如起訴狀附圖所示Ａ部分之貨櫃屋（面積二十八平方
　　公尺）遷出，被上訴人卯○○應將該貨櫃屋拆除，並將土地交還上訴人。(三)被上
　　訴人庚○○、卯○○、戊○○、己○○、丑○○、丙○、丁○、癸○○、子○○
　　、壬○○、辛○○、辰○、寅○○、甲○○○應自民國八十六年七月一日起至第
　　一項聲明履行完畢之日止按年給付上訴人新台幣（下同）三千六百元。被上訴人
　　卯○○及庚○○應自九十一年二月九日起至第二項聲明履行完畢日止按年給付上
　　訴人五千六百元之判決。
三、被上訴人庚○○、卯○○、丙○、丁○則以被上訴人庚○○之公公及被上訴人卯
    ○○、丙○、丁○之祖父蔡交於四十七年九月間向上訴人之管理人楊肇嘉承租系
    爭土地興建系爭建物，雙方並訂有「私有建地租賃貸借約書」。楊肇嘉於六十九
　　年四月十九日死亡後，上訴人無人繼任管理人，而未辦理業務交接，亦未有更新
　　租約，致本件租賃契約成為不定期租賃。迨至蔡交死亡後，因其子即被上訴人庚
　　○○之夫即被上訴人己○○、丑○○、戊○○、卯○○、丙○、丁○之父蔡丕金
　　早於蔡交死亡，故蔡交於承租系爭土地之權利即應由蔡丕金之子女即被上訴人己
　　○○、丑○○、戊○○、卯○○、丙○、丁○代位繼承，被上訴人卯○○、己○
　　○、丑○○、戊○○、卯○○、丙○、丁○既因繼承關係，而就系爭土地與上訴
　　人間有不定期租賃關係，自非無權占有。而被上訴人庚○○為渠等之母，其依渠
　　等之指示輔助占有系爭土地，使用貨櫃屋，亦非無權占有。上訴人訴請被上訴人
　　拆屋還地及給付不當得利，於法顯屬無據等語，資為抗辯。
四、查上訴人主張系爭建物及貨櫃屋分別占用系爭土地如起訴狀附圖所示Ｂ、Ａ部分
　　，面積分別為十八平方公尺、二十八平方公尺，而上開建物為蔡交所建，迨其死
　　亡後，由被上訴人己○○、丑○○、戊○○、卯○○、丙○、丁○、癸○○、子
　　○○、壬○○、辛○○、辰○、寅○○及甲○○○共同繼承之，貨櫃屋則為被上
　　訴人卯○○所有，現供其母即被上訴人庚○○使用等情，為兩造所不爭執，且經
　　原審於九十年度訴字第一七四七號拆屋還地事件會同台中縣清水地政事務所測量
　　員勘驗實施測量，製有勘驗筆錄及複丈成果圖附於該案卷宗可稽。
五、雖上訴人主張被上訴人之上開建物、貨櫃屋占有系爭土地，並無正當權源云云，
    則為被上訴人所否認，並辯稱系爭土地係由被上訴人之先祖蔡交向祭祀公業楊同
    興之管理人楊肇嘉承租興建房屋，渠等繼承其租賃權占有使用系爭土地，非無權
    占有，亦無不當得利等語，並提出私有建地租賃貸借約書一件為證。上訴人固否
    認該租賃貸借約書之真正，而被上訴人雖未能舉證證明該租賃貸借約書之真正，
    惟按當事人就系爭事實，在另案曾為合法之自認者，非有確切可信之反對憑證，
    法院自可援為本案認定事實之依據（最高法院二十年上字第七二四號判例參照）
    。查上訴人曾於原審八十五年度訴字第二七六○號拆屋還地事件中提出更正聲明
    暨追加被告狀稱：「二、本件系爭坐落台中縣清水鎮○○段三八○號．．．．．
    、同段三八二之三號．．．、同段四○四號．．．．、同段四八六號．．．等四
    筆土地均屬原告祭祀公業楊同興所有，．．．。三、緣查被告顏秋成等或被告顏
    登科等之上代承租前開系爭土地已有多年，但此前兩造間均未有訂立書面租賃契
    約，為不定期租賃，由於原告祭祀公業楊同興前任管理人楊肇嘉等三人於民國五
    十一年間相繼先後逝世後，無人繼任，未有辦理業務交接，無從獲知承租祭祀嘗
    產者究係何人，．．；另被告庚○○及顏登科二人亦已分別陳明承租系爭土地者
    依序為其公公蔡交及其父顏必同等二人，而原承租人蔡交、顏必同及原承租人蔡
    交之子蔡丕金等三人均已死亡，．．．原承租人蔡交及顏必同之權利義務即應由
    被告庚○○等人及被告顏登科等人承受，原承租人蔡交及顏必同之債務亦應由被
　　告庚○○等人及被告顏登科等人負連帶責任，謹具原承租人蔡交及顏必同之繼承
　　系統表暨其法定繼承人之戶籍謄本，並依民事訴訟法第二百五十六條第四款規定
　　，聲請追加被告己○○．．．」等語。嗣於同案又提出言詞辯論意旨狀稱：「五
　　、次查被告庚○○具狀陳明承租系爭土地者為其公公蔡交，而原承租人蔡交及其
　　配偶蔡王硯均已逝世，系爭土地之租賃權依法即應由其子女蔡丕成、蔡丕金、蔡
　　雪梨等三人共同繼承，惟查原承租人蔡交之次子蔡丕金前於六十二年一月二十一
　　日，早在其父即原承租人蔡交逝世之前即已死亡，而蔡丕金本有子女己○○、丑
　　○○、戊○○、蔡文龍、卯○○、丙○、丁○等七人，然查其肆子蔡文龍於五十
　　二年八月十四日出生後，未滿周歲即為其養父陳福收養，．．．，是則蔡丕金就
　　繼承其父即原承租人蔡交承租系爭土地之權利即應由其配偶庚○○及其子女己○
　　○、丑○○、戊○○、卯○○、丙○、丁○等七人行使代位繼承權，與蔡丕成、
　　蔡雪梨共同繼承．．．．．」等語，此有被上訴人提出八十五年度訴字第二七○
　　六號更正聲明暨追加被告狀影本及言詞辯論意旨狀影本各一件足憑，且上訴人於
　　原審九十年度訴字第一七四七號拆屋還地事件對於被上訴人庚○○所提出訴外人
　　蔡交於四十七年九月間與祭祀公業楊同興管理人楊肇嘉訂立承租系爭土地之私有
　　建地租賃貸約書，亦不爭執，此有該院九十年度訴字第一七四七號民事判決可稽
　　，足見上訴人於該二案訴訟中，就訴外人楊肇嘉於四十七年間為祭祀公業楊同興
　　管理人，並就其代表該祭祀公業與被上訴人之先祖蔡交訂立系爭土地之租賃契約
　　等情，已為其所自認。雖上訴人提出系爭土地日據時代之土地登記簿及台中縣清
　　梧農地重劃區未參加交換分合土地重劃前後對照清冊及五十八年土地登記簿，並
　　主張依上開日據時代土地登記簿之記載，可知本件祭祀公業楊同興之管理人死亡
　　，如另改選管理人即會申請地政機關變更管理人登記，台中縣清梧農地重劃區未
　　參加交換分合土地重劃前後對照清冊及五十八年土地登記簿記載「管理人楊緒曉
　　外貳名」，係由日據時代土地登記簿轉載，雖然楊澄若於十三年死亡，楊遷於三
　　十七年死亡，楊緒曉於五十二年死亡，然上開土地登記簿迄五十八年仍記載三人
　　為管理人，適足說明祭祀公業楊同興自日據時代迄五十八年止，從未改選管理人
　　云云，用以證明楊肇嘉並未經選任為本件祭祀公業楊同興之管理人，進而證明其
　　上開自認係出於錯誤，而主張撤銷之。然查卷附上開日據時代土地登記簿業主楊
　　同興所有土地事項欄固登記「管理人楊遷、楊澄若、楊麗水．．．．．管理人楊
　　麗水死亡，付選任管理人楊緒曉」云云，惟台中縣清梧農地重劃區未參加交換分
　　合土地重劃前後對照清冊則記載「業主楊同興管理人楊緒曉外貳名」，五十八年
　　土地登記簿亦記載「業主楊同興管理人楊緒曉等三人」，後二者之記載內容與日
　　據時代土地登記簿之記載既不相同，自難認係自該日據時代土地登記簿轉載而來
　　，上訴人主張台中縣清梧農地重劃區未參加交換分合土地重劃前後對照清冊於五
　　十八年土地登記簿仍記載「楊緒曉、楊澄若、楊遷為祭祀公業楊同興之管理人」
　　云云，顯非的論，尚不可採。而依上開日據時代土地登記簿業主楊同興所有土地
　　事項欄登記「管理人楊遷、楊澄苔、楊麗水．．．．．管理人楊麗水死亡，付選
　　任管理人楊緒曉」乙情，固可認管理人楊麗水死亡，另選新任管理人楊緒曉，並
　　申請地政機關為管理人變更登記。然台中縣清梧農地重劃未參加交換分合土地重
　　劃前後對照清冊及五十八年土地登記簿分別登記為「業主楊同興管理人楊緒曉外
　　貳名」、「業主楊同興管理人楊緒曉等三人」，則除楊緒曉外，其餘管理人為何
　　人？則不得而知。雖然楊澄若於十三年死亡，楊遷於三十七年死亡，楊緒曉於五
　　十二年死亡，然管理人之變更非必向地政機關為變更登記始得為之，故如管理人
　　實際已變更，縱未向地政機關為變更登記，亦非法所不許。準此，自不能以上開
　　記載即推論祭祀公業楊同興自日據時代迄五十八年止從未改選新任管理人，是上
　　訴人此部分主張自非可採。則上訴人所提出之系爭土地日據時代之土地登記簿及
　　台中縣清梧農地重劃區未參加交換分合土地重劃前後對照清冊及五十八年土地登
　　記簿，尚不足以證明其所為前述自認係出於錯誤，其據此撤銷其前所為之自認，
　　即有未合。在上訴人別有確切可信之反證之情形下，本件自可援為認定被上訴人
　　之先祖蔡交有向祭祀公業楊同興之管理人楊肇嘉承租系爭土地興建房屋之事實。
六、上訴人另主張系爭土地非租賃契約書上所載出租土地云云。惟依被上訴人提出之
    私有建地租賃貸借約書所載建地標示為「牛埔一○六、一○六之一及一○六之二
　　番內建物敷地」。縱查原屬牛埔小段一○六之一地號土地（○．六九○九公頃）
　　於五十年一月十一日分割為一○六之三地號（面積○．○三三一公頃）及一○六
　　之一地號（面積○．六五七八公頃）二筆土地，而一○六之一地號土地於四十九
　　年十一月二十五日經修測公告確定，並於五十年六月五日辦理登記，修測後分為
　　牛埔小段二三二、二六八、二七四等地號，而牛埔小段二七四地號土地（面積○
　　．一○六二公頃）於五十八年十一月二十日完成重劃登記，重劃後為銀聯段三八
　　二地號（面積不變），嗣於七十七年八月九日逕為分割為三八二之一、三八二之
　　二、三八二之三號等地，其中三八二地號（面積○．○○○五公頃）三八二之三
　　地號（面積○．○四八九公頃）二筆土地均為祭祀公業楊同興所有，此有台中縣
　　清水地政事務所九十一年八月二十九日清地登字第○九一○一四八三七○○號函
　　在卷可稽，足認系爭土地應屬前開租賃契約所載出租之一○六之一地號土地之內
　　，殆無疑義。
七、上訴人復主張於民國四十七年所訂立之租約縱然成立，然依系爭租約第一條規定
    ，租期乃自四十七年一月一日至四十八年十二月三十一日止，租期只有二年，滿
    期後經雙方同意始得再繼續訂約，並引最高法院五十五年台上字第二七六號判例
    主張該條之約定已排除不定期租賃之適用，被上訴人之先人自四十八年十二月三
    十一日以後即未再向出租人楊肇嘉簽訂租約，原租賃契約業已期滿，被上訴人自
    屬無權占用系爭土地云云。惟按最高法院五十五年台上字第二七六號判例意旨係
    謂：「民法第四百五十一條所定出租人於租期屆滿後即須表示反對之意思，始生
    阻止續租之效力。意在防止出租人於租期屆滿後，明知承租人就租賃物繼續使用
    收益而無反對之表示，過後忽又主張租賃關係消滅，使承租人陷於窘境而設，並
    非含有必須於租期屆滿時，始得表示反對之意義存在。故於訂約之際，訂明期滿
    後絕不續租，或續租應另訂契約者，仍難謂不發生阻止續約之效力。」查系爭租
    約第一條後段，並非訂立「期滿後絕不續租」，亦非訂立「續租應另訂契約」而
    係訂立「滿期後經雙方同意得再繼續訂約」，故該條文應為期滿後得續租，但如
    有一方不同意，則契約終止之意，尚難解為阻約之條文約款，上開契約所訂文字
    與上開判例不同，自非得以援引，且上訴人於另案訴請拆屋還地訴訟時亦自認：
    「被告等之上代．．．．．．向祭祀公業楊同興承租上開土地建造房屋使用已數
    十年，此前兩造間曾就訂有書面租賃契約，為定期租賃，嗣因無人繼任管理人，
　　而未有辦理業務交接．．．．．．亦未有更新租約，以致成為不定期租賃」等語
　　，足證上訴人祭祀公業亦認為系爭租約已成為不定期租賃契約，益見上訴人管理
　　人楊肇嘉於簽立系爭租約時，並無約定「期滿後絕不續租，或續租應另訂契約」
　　之意思，自不發生阻止續約之效力。除此，上訴人又未舉證證明上訴人祭祀公業
　　於系爭租約期限屆滿前後，曾即為表示反對之意思，益見蔡交當時與上訴人祭祀
　　公業間就系爭土地仍存有不定期租賃契約。
八、上訴人又主張縱兩造間已成為不定期租賃關係，然依該契約第三條約定「租賃貸
    借金每年於七月及十一月各末日以前，由乙方分別繳納半年」，上開租金之繳納
    既係定有期限者，依民法第二百二十九條第一項之規定，債務人自期限屆滿即應
    負遲延付租之責任，又該租約第四條之約定「租金不得滯繳逾一年，倘滯繳逾一
    年，應視承租人已放棄租賃權」，係以承租人滯繳一年租金為契約終止之停止條
    件，而被上訴人迄未舉證渠等自四十七年下半年迄今從未滯繳租金達一年，故被
    上訴人應視為已放棄租賃權云云。惟按「建築房屋基地之出租人，以承租人積欠
    租金額達二年以上為原因，終止租賃契約，仍應依民法第四百四十條第一項規定
    ，定相當期限催告承租人支付租金，必承租人於其期限內不為支付者，始得終止
    租賃契約，非謂一有承租人欠租達二年以上之事實，出租人即得隨時終止租賃契
    約」（最高法院六十八年台上字第七七七號判例參照）。系爭租約係被上訴人先
    祖蔡交向上訴人祭祀公業管理人楊肇嘉承租土地供建屋之用，已如前述，出租建
    地之上訴人以承租人積欠租金為由，請求收回土地，依土地法第一百零三條及上
    開判例要旨，仍應經催告承租人繳納租金，於承租人經催告仍不繳納，始得收回
    土地，且上開土地法第一百零三條第四款之規定屬強制規定，契約如違反該條之
    規定，依民法第七十一條規定，應為無效（參照最高法院五十五年民刑庭總會決
    議）。是兩造所訂租約第四條之約定「租金不得滯繳逾一年，倘滯繳逾一年，應
    視為承租人已放棄租賃權」，如解為上訴人所主張「欠租一年以上，契約即自動
    終止」之意，亦有違上開土地法第一百零三條第四款之強制規定，自屬無效之約
    定，從而上訴人以被上訴人有滯繳租金為由，欲收回土地，仍應經催告，經催告
    後，承租人仍不繳納，始得收回土地。上訴人雖主張被上訴人之先祖蔡交積欠上
    訴人一年半之租金未付，然依前開說明，上訴人既未舉證證明已依法踐行定期催
　　告之程序，自不生終止租約之效力。是上訴人主張依系爭租約第四條之約定，系
　　爭租約已向後失效，亦無可採。
九、綜上所述，被上訴人等既因繼承關係，而就所有建物坐落位置之系爭土地，與上
    訴人間有不定期租地建屋之契約關係存在，自屬有權占有。上訴人以被上訴人之
    地上建物無權佔用系爭土地，依民法第七百六十七條規定訴請被上訴人等拆屋還
    地及給付不當得利，自非有理。原審法院為其敗訴之判決，核無違誤。上訴論旨
    指摘原判決不當，求予廢棄，為無理由。
十、據上論結，本件上訴為無理由，依民事訴訟法第四百四十九條第一項、第七十八
    條、第四百六十三條、第三百八十五條第一項前段，判決如主文。
中　　　華　　　民　　　國　　九十三　　年　　　九　　　月　　二十七　　日
~B1民事第三庭審判長法　官　陳照德
~B2　　　　　　　　法　官　蔡王金全
~B3　　　　　　　　法　官　陳成泉
右為正本係照原本作成。
不得上訴。
~B　　　　　　　　書記官　許哲禎
中　　　華　　　民　　　國　　九十三　　年　　　九　　　月　　 三十　　 日
                                                                        Ｈ
